【裁判字號】    98,交抗,142
【裁判日期】    980211
【裁判案由】    聲明異議
【裁判全文】
臺灣高等法院臺中分院刑事裁定         98年度交抗字第142號
抗   告   人
即原處分機關  交通部公路總局臺中區監理所南投監理站
代   表   人  乙○○
受  處 分 人  甲○○
上列抗告人因受處分人聲明異議案件，不服臺灣南投地方法院中
華民國97年12月31日所為裁定（97年度審交聲字第8號），提起
抗告，本院裁定如下：
    主  文
原裁定撤銷，發回臺灣南投地方法院。
    理  由
一、原處分意旨略以：本件異議人即受處分人甲○○（下稱異議
    人）於民國（下同）92年8月15日17時29分許駕駛車牌號碼
    LKE-829 號重型機車，行經南投縣南投市○○路，因領有號
    牌而未懸掛及無照駕駛之違規，而為南投縣政府警察局員警
    當場舉發，嗣異議人未於應到案日期前繳納罰鍰，原處分機
    關即依據道路交通管理處罰條例第12條第1項、第21條第1項
    第1款之規定，裁處異議人罰鍰新臺幣（下同）18,300元，
    並應繳送牌照吊銷云云。
二、異議人聲明異議意旨略以：駕照及行照交警察收，請求退還
    所有證件云云。
三、原裁定意旨略以：(一)按行政行為應受法律及一般法律原則之
    拘束；行政行為，非有正當理由，不得為差別待遇，行政程
    序法第4條、第6條分別定有明文。又平等原則為行政法之一
    般法律原則，係從憲法第7條而來，也稱為禁止差別待遇原
    則，意指行政權的行使，不論在實體上或程序上，相同事件
    應為相同處理，非有合理的正當理由，不得為差別待遇，此
    落實在行政法之具體表現即同法第6條之規定；並由憲法第7
    條之平等原則亦導出「禁止恣意原則」，意指在行政的領域
    裡，行政機關在作成決定之際，僅能依事理的觀點為行為，
    而且其所作成的一切處置，均應與其所擬規制的實際狀態相
    當，此處所謂之「恣意」是指任性、專斷、毫無標準且隨個
    人好惡之決定，而禁止恣意原則，不僅禁止故意的恣意行為
    ，復禁止任何客觀上違反憲法基本精神及事物本質行為，因
    此，所謂恣意，實際上等同於欠缺適當的、充分的事理上理
    由。次按違反道路交通管理事件行為人，未依規定自動繳納
    罰鍰，或未依規定到案聽候裁決，處罰機關應依基準表於通
    知單送達且逾越應到案期限60日之3個月內逕行裁決之，違
    反道路交通管理事件統一裁罰標準及處理細則第44條第1項
    定有明文，此項規定顯係主管機關即交通部與內政部為補充
    前揭道路交通管理處罰條例漏未對處罰機關於受理違反道路
    交通管理事件裁決時效所為之補充性質行政命令，然因該細
    則第44條第1項並未規定處罰機關違反「通知單送達且逾越
    應到案期限60日之3個月」期間之規定時，有失權之效果，
    故解釋上該規定屬訓示之規定，惟處罰機關仍不得恣意違反
    上開「通知單送達且逾越應到案期限60日之3個月」之期間
    ，如處罰機關遇有違反道路交通管理事件行為人，未依規定
    自動繳納罰鍰，或未依規定到案聽候裁決時，未依上開行政
    命令之規定於舉發違反道路交通管理事件通知單送達且逾越
    應到案期限60日之3個月依標準表逕行裁決，竟無故延宕數
    年後始加以裁決，致使受處分人對違規之事實有爭執時，因
    時間之經過，致未能即時、適時提出有利之證據，而蒙受重
    大之不利益，此處罰機關無故延宕達數年之始逕行裁決之行
    為，即屬恣意行為。(二)次按行政罰法業於94年2月5日公布，
    並於95年2月5日起施行，觀之行政罰法第27條第1項及第2項
    規定：「行政罰之裁處權，因3年期間之經過而消滅。前項
    期間，自違反行政法上義務之行為終了時起算。但行為之結
    果發生在後者，自該結果發生時起算。」及參照該條立法意
    旨：「本條係有關行政罰裁處權時效之規定。按行政罰裁處
    權之行使與否，不宜懸之過久，而使處罰關係處於不確定狀
    態，影響人民權益，惟亦不宜過短，以免對社會秩序之維護
    有所影響，爰於第1項定其消滅時效為3年。第2項並就時效
    之起算點加以明定，以杜紛爭。至行政罰之執行時效，則依
    行政執行法第7條第1項規定處理。」可知，公路主管機關對
    於違反道路交通管理事件行為人，其是否行使裁罰權，實不
    宜久懸不決，而使處罰關係處於不確定狀態，致影響人民權
    益。據此，應適用行政罰法第27條有關行政罰裁處權時效之
    法理，以審酌主管機關之處分。(三)查本件原處分機關所為之
    裁決，由違規時間即92年8月15日至裁決日期即97年8月13日
    止，已近5年，有原處分機關違反道路交通管理事件裁決書
    各1紙附卷可稽，此顯逾上開違反道路交通管理事件統一裁
    罰標準及處理細則第44條第1項裁決期限之規定且屬情節重
    大，末經本院遍閱全卷亦難認原處分機關此番延宕有何正當
    、合理之理由，則原處分機關對異議人所為之裁決顯已違反
    行政程序法第6條所揭櫫之平等原則而違反情節重大，復參
    酌前揭行政罰法第27條之有關行政罰裁處權時效立法之意旨
    及法理，亦難認本件原處分機關所為之裁決係屬合法，應認
    為本件異議為有理由，爰撤銷原處分並另為異議人不罰之諭
    知云云。
四、抗告意旨略以：95年2月5日施行之行政罰法第27條第1項雖
    規定：「行政罰之裁處權，因3年期間之經過而消滅。」，
    在同法第45條第1項、第2項規定：「本法施行前違反行政法
    上義務之行為應受處罰而未經裁處，於本法施行後裁處者，
    除第15條、第16條、第18條第2項、第20條及第22條規定外
    ，均適用之。前項行政罰之裁處權時效，自本法施行之日起
    算。」且依照行政罰法第45條之立法意旨，係採不溯既往原
    則，是於該法施行前違反行政法上義務之行為應受處罰而未
    經裁處者，裁處權時效自該法施行之日（95年2月5日）起算
    ，又本件亦不屬中央法規標準法第18條「受理人民聲請許可
    案件」採從新從優之類型；是抗告人就本件裁處權時效並無
    違誤。再本件違規於92年8月15日發生後，本站歷經近5年後
    ，而遲於97年8月3日始為裁決，與異議人違規時修正之違反
    道路交通管理事件統一裁罰基準及處理細則第44條第1項規
    定：「違反道路交通管理事件行為人，未依規定自動繳納罰
    鍰，或未依規定到案聽候裁決，處罰機關應於舉發違反道路
    交通管理事件通知單送達2個月內依標準表逕行裁決之」規
    定顯有未恰，惟原處分機關違反該項期間而為裁決，其法律
    效果為何，迄原處分機關做成最初裁處時，法無明文規定，
    本站受限於人力，非屬無故延宕，為此請求撤銷原裁定，另
    為適法之裁定云云。
五、經查：(一)本件裁罰，係就行為人違反道路交通管理處罰條例
    所規定之命令或限制行為之行政法上義務，而處以罰鍰、扣
    繳牌照之裁罰，當屬行政罰法第1條、第2條第4款規範之對
    象，而依行政罰法第27條第1項規定：「行政罰之裁處權，
    因3 年期間之經過而消滅」，而該3年時效期間之起算時點
    ，雖同法第27條第2項規定：「前項期間，自違反行政法上
    義務之行為終了時起算。但行為之結果發生在後者，自該結
    果發生時起算」，然行政罰法係於94年2月5日始經總統公布
    ，並自95年2月5日施行，而本案係發生於92年8月15日，斯
    時行政罰法尚未實施，是行政罰法公布實施前，行政罰之裁
    罰權並無時效之規定，雖行政機關裁罰怠惰，於程序上顯有
    瑕疵，然此項行政怠惰之法律效果為何，法無明文規定，是
    以得否以行政機關之怠惰，即認定嗣後所為之行政裁罰無效
    ，非無審究之餘地。而為解決行政罰法公布實施前久懸未決
    之行政罰裁罰權之時效問題，行政罰法第45條第2項則規定
    ：「前項行政罰之裁處權時效，自本法施行之日起算」，參
    酌該條之立法理由第3點揭示：「本法施行前違反行政法上
    義務之行為應受處罰而未經裁處者，於本法施行後裁處時，
    其裁處權時效，除非個別行政法律另有規定，依其規定外，
    均自本法施行之日起算。至於有關時效期間之規定，自仍適
    用本法」，及94年8月8日行政院院台規字第0940020908號函
    訂定發布之行政機關因應行政罰法施行應注意之法制事項第
    10 點規定：「本法施行後，第27第1項所定行政罰之裁處權
    因3年期間而消滅；本法施行前，違反行政法上義務之行為
    應受處罰而未經裁處，於施行後裁處者，上開第27條第1項
    所定裁處權時效之計算，應注意依本法第45條第2項規定辦
    理」之意旨觀之，足見於行政罰法施行前之違規行為尚未裁
    處者，依行政罰法第45條第2項規定，裁處權之3年時效，似
    應自95年2月5日起算，始為合法。(二)又道路交通管理處罰條
    例就裁處權時效並無特別規定，故於行政罰法實施前，有關
    違反道路交通管理處罰條例之案件尚未經主管行政機關裁決
    者，其裁罰權之時效如何計算，自應依行政罰法第45條第2
    項之規定辦理，即行政罰裁處權之3年時效，應自95年2月5
    日起算。準此，本件受處分人於92年8月15日違規，於95年2
    月5日行政罰法施行前，未經裁處，嗣原處分機關於97年8月
    13日即行政罰法施行後始予以裁處，因尚未逾3年之時效期
    間，其所為之上開裁罰似非無效，原裁定疏未審究行政罰法
    第45條第2項規定之意旨，認本件之裁處權已罹於時效而消
    滅，似有誤會。原處分機關抗告意旨執此指摘原裁定不當，
    非無理由，應由本院將原裁定予以撤銷，茲為維護當事人審
    級之利益，爰將本件發回原審法院另為妥適之裁定。
六、據上論結，應依道路交通案件處理辦法第26條，刑事訴訟法
    第413條前段，裁定如主文。
中    華    民    國     98    年    2    月    11    日
            刑事第八庭  審判長法  官  羅  得  村
                              法  官  張  靜  琪
                              法  官  劉  榮  服
以上正本證明與原本無異。
不得再抗告。
                              書記官  江  玉  萍
中    華    民    國     98    年    2    月    11    日


司法院資訊處製作；財團法人民間司法改革基金會備份。
